ACORDAO-COMPLETO-2556891

ACÓRDÃO 7926/2022 ATA 40/2022 - PRIMEIRA CÂMARA

VISTOS, relatados e discutidos estes autos de recurso de reconsideração interposto pela empresa Farmácia Mila Fonseca Eireli e pela Sra. Mila Oyama Mascarenhas Fonseca Martins contra o Acórdão 2431/2021-TCU-Primeira Câmara;
ACORDAM os ministros do Tribunal de Contas da União, reunidos em sessão da 1ª Câmara, diante das razões expostas pelo relator, em:
9.1. conhecer do recurso de reconsideração, com fundamento nos arts. 32, inciso I, e 33 da Lei 8.443/1992, e, no mérito, dar-lhe provimento parcial;
9.2. reduzir o débito imputado por meio do item 9.2 do Acórdão 2431/2021-TCU-Primeira Câmara, o qual passa a ter a seguinte composição:
	Data de ocorrência
	Valor Original (R$) 

	30/5/2014
	    4.170,17 

	2/6/2014
	  16.410,60 

	2/6/2014
	          24,00 

	6/6/2014
	    8.080,85 

	6/6/2014
	          13,77 

	4/7/2014
	  16.001,70 

	4/7/2014
	    8.004,81 

	4/7/2014
	          13,77 

	4/7/2014
	          22,80 

	31/7/2014
	  14.310,90 

	31/7/2014
	          25,20 

	1º/8/2014
	  11.612,39 

	9/9/2014
	  13.683,13 

	9/9/2014
	  16.172,50 

	9/9/2014
	          10,80 

	9/9/2014
	          36,00 

	9/9/2014
	          13,77 

	2/10/2014
	  17.329,50 

	2/10/2014
	          19,20 

	3/10/2014
	          13,77 

	3/10/2014
	  20.417,95 

	3/11/2014
	  17.769,60 

	3/11/2014
	  23.880,95 

	3/11/2014
	          13,46 

	28/11/2014
	  21.475,80 

	28/11/2014
	  25.757,67 

	28/11/2014
	          19,20 

	28/11/2014
	          31,20 

	14/1/2015
	  17.661,20 

	14/1/2015
	  26.726,58 

	14/1/2015
	          19,20 

	9/2/2015
	  19.577,30 

	9/2/2015
	  30.838,69 

	9/2/2015
	          69,30 

	9/2/2015
	            3,77 

	3/3/2015
	  21.138,72 

	3/3/2015
	  26.757,76 

	2/4/2015
	  29.727,75 

	2/4/2015
	  11.451,30 

	2/4/2015
	          13,46 

	2/4/2015
	          88,80 

9.3. reduzir proporcionalmente a multa aplicada pelo item 9.3 do Acórdão 2431/2021-TCU-Primeira Câmara para R$ 57.000,00 (cinquenta e sete mil reais) ;
9.4. notificar a prolação desta deliberação às recorrentes, ao Fundo Nacional de Saúde, à Controladoria-Geral da União, à Procuradoria da República no Estado da Bahia e aos demais interessados.

Recurso de reconsideração interposto contra decisão que julgou irregulares as contas das recorrentes, condenando-as ao pagamento de débito e multa, em razão de irregularidades na execução do Programa Farmácia Popular do Brasil.

Primeira Câmara

Fundo Nacional de Saúde - MS.

3. Recorrentes: Mila Oyama Mascarenhas Fonseca Martins (XXX.296.015-XX) e Farmácia Mila Fonseca Eireli - ME (06.238.882/0001-04).

13.1. Ministros presentes: Walton Alencar Rodrigues (Presidente), Benjamin Zymler, Vital do Rêgo (Relator) e Jorge Oliveira.
13.2. Ministro-Substituto presente: Weder de Oliveira.

ACORDAO-COMPLETO-2573414

Acórdão 1150/2023 - Primeira Câmara

VITAL DO RÊGO

Ministro-Substituto Weder de Oliveira.

Adoto como parte do relatório a abaixo transcrita manifestação da Secretaria de Recursos (peça 218) nestes autos, que contou com o aval do corpo diretivo daquela unidade especializada (peças 219 e 220) :
INTRODUÇÃO
1.	Trata-se de recurso de reconsideração (peças 81, 94 e 101-203) interposto por Mila Oyama Mascarenhas Fonseca Martins e Farmácia Mila Fonseca Eireli, contra o Acórdão 2431/2021-TCU-Primeira Câmara, rel. Ministro-Substituto WEDER DE OLIVEIRA (peça 48) . A deliberação recorrida apresenta o seguinte teor:
9.1. rejeitar as alegações de defesa apresentadas pela Sra. Mila Oyama Mascarenhas Fonseca Martins;
9.2. julgar irregulares as contas da Sra. Mila Oyama Mascarenhas Fonseca Marins e da Farmácia Mila Fonseca Eireli- ME, com fundamento no art. 16, III, "b" e "c", da Lei 8.443/1992, e condená-las, solidariamente, ao pagamento das quantias a seguir especificadas, atualizadas monetariamente e acrescidas de juros de mora, calculados a partir das datas especificadas até a data do efetivo recolhimento, fixando o prazo de 15 (quinze) dias, a contar da notificação, para que comprovem, perante o Tribunal (art. 214, III, "a", do RI/TCU) , o recolhimento da dívida aos cofres do Fundo Nacional de Saúde, na forma da legislação em vigor:
	Data de ocorrência
	Valor Original (R$) 

	31/3/2014
	        242,28 

	31/3/2014
	    2.103,60 

	31/3/2014
	          13,77 

	31/3/2014
	          13,20 

	4/4/2014
	            2,40 

	9/4/2014
	        323,04 

	9/4/2014
	          53,65 

	16/4/2014
	    3.205,80 

	16/4/2014
	            4,80 

	16/4/2014
	          37,20 

	3/5/2014
	          12,00 

	13/5/2014
	    1.467,14 

	13/5/2014
	          13,77 

	30/5/2014
	    9.730,80 

	2/6/2014
	  16.410,60 

	2/6/2014
	          24,00 

	6/6/2014
	    8.080,85 

	6/6/2014
	          13,77 

	4/7/2014
	  16.001,70 

	4/7/2014
	    8.004,81 

	4/7/2014
	          13,77 

	4/7/2014
	          22,80 

	31/7/2014
	  14.310,90 

	31/7/2014
	          25,20 

	1º/8/2014
	  11.612,39 

	9/9/2014
	  13.683,13 

	9/9/2014
	  16.172,50 

	9/9/2014
	          10,80 

	9/9/2014
	          36,00 

	9/9/2014
	          13,77 

	2/10/2014
	  17.329,50 

	2/10/2014
	          19,20 

	3/10/2014
	          13,77 

	3/10/2014
	  20.417,95 

	3/11/2014
	  17.769,60 

	3/11/2014
	  23.880,95 

	3/11/2014
	          13,46 

	28/11/2014
	  21.475,80 

	28/11/2014
	  25.757,67 

	28/11/2014
	          19,20 

	28/11/2014
	          31,20 

	14/1/2015
	  17.661,20 

	14/1/2015
	  26.726,58 

	14/1/2015
	          19,20 

	9/2/2015
	  19.577,30 

	9/2/2015
	  30.838,69 

	9/2/2015
	          69,30 

	9/2/2015
	            3,77 

	3/3/2015
	  21.138,72 

	3/3/2015
	  26.757,76 

	2/4/2015
	  29.727,75 

	2/4/2015
	  11.451,30 

	2/4/2015
	          13,46 

	2/4/2015
	          88,80 

9.3. aplicar à Sra. Mila Oyama Mascarenhas Fonseca Marins, com fundamento no art. 57 da Lei 8.443/1992 c/c art. 267 do RI/TCU, multa no valor de R$ 59.000,00 (cinquenta e nove mil reais) , fixando prazo de 15 (quinze) dias, a contar da notificação, para que comprove, perante este Tribunal (art. 214, III, "a", do RI/TCU) , o recolhimento da dívida aos cofres do Tesouro Nacional, atualizada monetariamente desde a data do presente acórdão até a do efetivo recolhimento, se for paga após o vencimento, na forma da legislação em vigor;
9.4. autorizar, desde logo, nos termos do art. 28, II, da Lei 8.443/1992, a cobrança judicial das dívidas, caso não atendida a notificação;
9.5. em cumprimento ao disposto no § 3º do art. 16 da Lei 8.443/1992, remeter cópia desta deliberação à Procuradoria da República no Estado da Bahia, para adoção das medidas que entender cabíveis.
HISTÓRICO 
2.	Cuidam os autos de tomada de contas especial instaurada pelo Fundo Nacional de Saúde (FNS/MS) , em desfavor da Farmácia Mila Fonseca Eireli, solidariamente com Mila Oyama Mascarenhas Fonseca Martins, responsável legal da aludida pessoa jurídica; em virtude do prejuízo causado por irregularidades verificadas na aplicação de recursos do Sistema Único de Saúde (SUS) , no âmbito do Programa Farmácia Popular do Brasil - Aqui Tem Farmácia Popular (PFPB) , nos exercícios de 2014 e 2015.
2.1. O Programa Farmácia Popular do Brasil - PFPB foi instituído pela Lei 10.858, de 13/4/2004, regulamentado pelo Decreto 5.090, de 20/5/2004.
2.2. As farmácias e drogarias que participam do PFPB estão sujeitas à legislação que regulamenta a matéria, notadamente, além da lei e do decreto acima citados, de portarias do Ministério da Saúde. No caso presente, cita-se a Portaria GM/MS 184/2011, vigente de 3/2/2011 a 14/5/2012 e Portaria GM/MS 971/2012, vigente de 15/5/2012 a 27/1/2016, que dispõem sobre o Programa Farmácia Popular do Brasil. Esta última foi posteriormente revogada pela PRT 111/GM/MS, de 28/1/2016. Registra-se que as normas do Gabinete do Ministro da Saúde, que haviam sido publicadas no período de 1990 até 28 de setembro de 2017, foram consolidadas em seis Portarias de Consolidação (PRC) . Dessa forma, a Portaria 111/2016 foi revogada e teve seu texto consolidado na Portaria de Consolidação 5, de 28/9/2017, Seção III, Anexo LXXVII, que passou a regulamentar o Programa Farmácia Popular a partir dessa data	.
2.3	. A presente TCE originou-se de auditoria do Departamento Nacional de Auditoria do SUS (Denasus) realizada junto à empresa Farmácia Mila Fonseca Eireli, com o objetivo de avaliar a execução do PFPB. A auditoria abrangeu o período de janeiro de 2014 a abril de 2015 e constatou dano ao erário de R$ 432.462,57 (peça 17, p. 3 e 13) , devido às seguintes irregularidades:
	a) falta de apresentação de notas fiscais comprovando as aquisições dos medicamentos dispensados pelo PFPB, no valor histórico de R$ 431.860,31 (Constatações 425957 e 425960 - peça 17, p. 6-8) ;
	b) falta de apresentação de cupons vinculados e respectivas prescrições médicas, no valor histórico de R$ 583,06 (Constatações 425999 e 426006 - peça 17, p. 8-11) ; e
	c) registro de dispensação em nome de pessoas falecidas, no valor histórico de R$ 19,20 (Constatação 426002 - peça 17, p. 11-12) . 
2.4. A partir dos exames da fase externa desta TCE (peças 29-31) , realizou-se a citação solidária da Farmácia Mila Fonseca Eireli, solidariamente com Mila Oyama Mascarenhas Fonseca Martins, na condição de responsável legal da aludida pessoa jurídica (peças 32-33) , em virtude da:
	a) irregularidade 1: falta de apresentação de notas fiscais comprovando as aquisições dos medicamentos dispensados pelo PFPB;
	a.1) conduta: deixar de comprovar com as notas fiscais as aquisições dos medicamentos e/ou correlatos dispensados por meio do PFPB, quando deveria ter apresentado notas fiscais fidedignas contendo a informação da aquisição dos medicamentos dispensados pelo PFPB;
	b) irregularidade 2: falta de apresentação de cupons vinculados e respectivas prescrições médicas registrados nas dispensações do PFPB;
	b.1) conduta: registrar dispensação de medicamentos e/ou correlatos do PFPB sem apresentar as receitas médicas associadas a cupons e vinculados;
	c) irregularidade 3: registro de dispensação em nome de pessoas falecidas no Sistema Autorizador de Vendas do PFPB;
	c.1) conduta: registrar dispensação de medicamentos e/ou correlatos do PFPB em nome de pessoas falecidas, quando deveria ter sido realizado um controle afim de evitar essas dispensações irregulares.
2.5. Ante a rejeição das alegações de defesa apresentadas por Mila Oyama Mascarenhas Fonseca Martins e Farmácia Mila Fonseca Eireli, esta Corte de Contas deliberou, por meio do Acórdão 2431/2021-TCU-Primeira Câmara, julgar irregulares as contas das responsáveis, condenando-as em débito e aplicando a Mila Oyama Mascarenhas Fonseca Martins a multa do art. 57 da Lei 8.443/1992.
2.6. Irresignadas, Mila Oyama Mascarenhas Fonseca Martins e Farmácia Mila Fonseca Eireli opuseram embargos de declaração (peça 78) , os quais não foram conhecidos, conforme decidido no Acórdão 15195/2021-TCU-Primeira Câmara, rel. Ministro-Substituto WEDER DE OLIVEIRA (peça 85) .
2.7. Inconformadas, Mila Oyama Mascarenhas Fonseca Martins e Farmácia Mila Fonseca Eireli interpuseram recurso de reconsideração (peças 81, 94 e 101-203) contra o Acórdão 2431/2021-TCU-Primeira Câmara (peça 48) , espécie de recurso objeto do presente exame.
EXAME DE ADMISSIBILIDADE
3.	Reitera-se o exame preliminar de admissibilidade (peças 204) , acolhido por despacho do Relator, Ministro Vital do Rêgo, que conheceu do recurso interposto por Mila Oyama Mascarenhas Fonseca Martins e Farmácia Mila Fonseca Eireli, com a suspensão dos efeitos dos itens 9.1, 9.2, 9.3 e 9.4 do Acórdão 2431/2021-TCU-Primeira Câmara (peça 207) .
EXAME TÉCNICO
4.	Delimitação
4.1. Constitui objeto do presente recurso definir as seguintes questões:
	a) preliminar:
	a.1) prescrição;
	b) mérito: 
	b.1) ausência de dano ao erário;
	b.2) ocorrência de boa-fé; e
	b.3) ausência de má-fé.
4.2. Registra-se que o presente exame atentará além dos elementos constantes da matriz de responsabilização utilizada pelo TCU para a questão da responsabilidade subjetiva, também aqueles constantes na Lei 13.655/2018 (Lei de Introdução às Normas do Direito Brasileiro - LINDB) , mormente no que concerne aos seus arts. 22 e 28.
Preliminar
5.	Prescrição
5.1. Ainda que as recorrentes não tenham pugnado acerca da temática "prescrição do dano ao erário", tem-se que essa deve ser examinada nestes autos por se tratar de questão de ordem pública.
5.2. A prescrição do dano ao erário assume particular relevância, dado o recente julgamento, pelo STF, do RE 636.886 (tema 899 da repercussão geral) . No exame da prescrição, a Serur tem adotado os entendimentos detalhados na peça 216, que contém estudo e pronunciamentos anteriores da secretaria sobre o tema. Nessas manifestações estão desenvolvidas as seguintes premissas, que serão utilizadas no presente exame:
	a) ao julgar o RE 636.886, o STF conferiu nova interpretação ao art. 37, § 5º, da Constituição Federal, fixando a tese de que "é prescritível a pretensão de ressarcimento ao erário fundada em decisão de Tribunal de Contas";
	b) as pretensões punitiva e de ressarcimento devem observar o mesmo regime na atividade de controle externo, dado o objetivo comum da prescrição, de fixar prazo para o Tribunal de Contas agir, para caracterizar o ilícito, identificar seu autor, dimensionar as consequências da conduta e impor as consequências legais, independentemente de tais consequências terem natureza punitiva ou ressarcitória; e
	c) até que sobrevenha norma específica, entende-se que a prescrição das pretensões punitiva e de ressarcimento, no processo de controle externo, deve observar o regime da Lei 9.873/1999, na linha dos recentes pronunciamentos do STF a respeito. Assim, sem prejuízo de se realizar o exame da prescrição também segundo o prazo decenal previsto no Código Civil, o critério adotado, na formulação da proposta de encaminhamento, será o da Lei 9.873/1999.
5.3. Ocorre que, recentemente, o Plenário da Suprema Corte se manifestou mais uma vez sobre o tema no julgamento da ADI 5509, ao tratar da constitucionalidade do prazo prescricional e decadencial de cinco anos previsto nos arts. 76, § 5º e 78, § 7º da Constituição do Estado do Ceará. Com esteio no princípio da simetria insculpido no art. 75 da Constituição Federal, o relator, Min. Edson Fachin, definiu alguns parâmetros para fins de avaliação da incidência do prazo prescricional nos processos conduzidos pelas Cortes de Contas (TCU, Tribunais de Contas dos Estados e do Distrito Federal, e dos municípios) , assunto que passo a abordar, de forma mais detalhada, nos próximos parágrafos.
5.4. A ADI 5509 foi manejada contra dispositivos da Constituição do Estado do Ceará e de lei ordinária do referido Estado, que fixaram prazo prescricional no processo do tribunal de contas daquela unidade federativa.
5.5. Todavia, a discussão travada pelo STF teve por referência o modelo federal, em função do princípio da simetria, expressamente invocado pelo MPF, ao propor a ação, e pelo relator, ao analisar o tema. Assim, os fundamentos lançados no julgamento da ADI 5509 repercutem inevitavelmente no processo do TCU.
5.6. Especificamente sobre a lei de regência e as causas interruptivas da prescrição, o relator, ministro Edson Fachin, reconheceu que o STF ainda não havia fixado orientação clara a respeito, em processo de caráter geral. Ao fazê-lo, na citada ADI, a orientação do relator foi a de aplicar os vários precedentes do STF em casos concretos, que já sinalizavam para a incidência da Lei 9.873/1999, afastando-se a incidência do art. 205 do Código Civil, como evidenciam as seguintes passagens do voto:
	a) "A atividade de controle externo equipara-se, para fins de contagem do prazo prescricional, ao poder de polícia do Estado e, como tal, nos termos do art. 1º da Lei 9.873, de 1999, 'Prescreve em cinco anos a ação punitiva da Administração Pública Federal, direta e indireta, no exercício do poder de polícia, objetivando apurar infração à legislação em vigor, contados da data da prática do ato ou, no caso de infração permanente ou continuada, do dia em que tiver cessado'";
	b)  "Pela mesma razão, incidem as causas legais de interrupção da prescrição, conforme previsão constante do art. 2º da referida Lei".
5.7. Estabelecida a norma de regência do prazo e das causas interruptivas, o STF avançou no debate quanto ao termo inicial da prescrição, fixando regras mais detalhadas a respeito. Com esse fim, estabeleceu tratamento específico para as tomadas de contas especiais, distinguindo aquelas decorrentes de repasses sujeitos a prestação de contas específica e as relativas a situações em que os fatos são normalmente trazidos ao conhecimento do TCU por meio de denúncias e representações. 
5.8. Nesse sentido, o voto do Ministro Edson Fachin trouxe uma regra geral e algumas hipóteses de aplicação casuística. Como regra geral, ficou estabelecido que "o termo inicial da contagem do prazo deve ser o da entrada do processo de fiscalização no âmbito do Tribunal de Contas, ou dos órgãos que, por lei, são encarregados pelo controle interno".
5.9. Essa regra geral teve sua aplicação explicitada para algumas situações particulares, a saber:
	a) no caso de omissão de prestação de contas: "o dano a ser apurado pela ausência de prestação de contas tem o lapso prescricional iniciado na data em que as contas deveriam ter sido entregues";
	b) na hipótese de irregularidades detectadas no exame da prestação de contas: "o procedimento prévio à instauração da tomada de contas ... deve ser encerrado o quanto antes, sendo que as irregularidades que tenham porventura sido nele identificadas somente terão iniciada a fluência do prazo prescricional após a competente comunicação para o órgão de controle interno ou para o Tribunal de Contas";
	c) em irregularidades constatadas em fiscalizações, denúncias e representações: "Finalmente, deve-se contar o prazo prescricional a partir da data do conhecimento da irregularidade nos casos em que, por iniciativa própria, o Tribunal realiza auditorias ou inspeções, assim como nos casos em que a ele são diretamente levadas as informações necessárias para a instauração de tomada de contas especial".
5.10. Com essas explicações, passa-se à análise da prescrição no caso em exame, considerando-se as premissas indicadas no item 5.2 supra.
5.11. Quanto à análise da prescrição segundo os critérios do Acórdão 1441/2016-TCU-Plenário, redator Ministro WALTON ALENCAR RODRIGUES, tem-se que a prescrição da pretensão punitiva e do débito subordinam-se ao prazo geral de dez anos (art. 205 da Lei 10.406/2002 - Código Civil) , contado a partir da data da ocorrência do fato e interrompido pelo ato que ordenar a citação, a audiência ou a oitiva da parte. A presente TCE refere-se às seguintes ocorrências: (i) falta de apresentação de notas fiscais comprovando as aquisições dos medicamentos dispensados pelo PFPB; (ii) falta de apresentação de cupons vinculados e respectivas prescrições médicas registrados nas dispensações do PFPB; e (iii) registro de dispensação em nome de pessoas falecidas no Sistema Autorizador de Vendas do PFPB. As irregularidades abrangem os exercícios de 2014 e 2015.
5.12. O ato ordenatório de citação que interrompe a fruição do prazo data de 4/12/2018 (peça 31) . Logo, verifica-se a não incidência do prazo decenal de prescrição previsto no art. 205 do Código Civil a partir da ocorrência do fato, cuja contagem é interrompida pelo ato que ordenou a citação. Essa foi a conclusão do decisum condenatório ao sancionar a aplicação de multa (peça 48) , tratando-se acerca da prescrição punitiva no seguinte trecho do relatório condutor do Acórdão 8135/2021-TCU-Primeira Câmara (peça 93, p. 13) , in verbis:
37. Vale ressaltar que a pretensão punitiva do TCU, conforme Acórdão 1441/2016-TCU-Plenário, Relator: Benjamin Zymler, que uniformizou a jurisprudência acerca dessa questão, subordina-se ao prazo geral de prescrição indicado no art. 205 do Código Civil, que é de dez anos, contado da data de ocorrência da irregularidade sancionada, nos termos do art. 189 do Código Civil, sendo este prazo interrompido pelo ato que ordenar a citação, a audiência ou a oitiva dos responsáveis.
38. No caso em exame, não ocorreu a prescrição, uma vez que as irregularidades sancionadas ocorreram entre 2014 e 2015, tendo o ato ordinatório de citação ocorrido em 04/12/2018 (pronunciamento da unidade, peça 31) . (Grifou-se) .
5.13. No que concerne à análise da prescrição pelo regime da Lei 9.873/1999, é preciso considerar os seguintes parâmetros:
	a) Termo inicial: 
	a.1) a Lei 9.873/1999, art. 1º, parte final, traz previsão expressa a respeito do início do prazo em se tratando de infrações imediatas e aquelas de caráter permanente ou continuado. As primeiras ocorrem contadas da data da prática do ato, e aquelas do dia em que tiver cessado a permanência ou a continuidade;
	a.2) aplicando ao caso concreto esse entendimento perfilhado pelo STF no julgamento da ADI 5509, considera-se como termo inicial para contagem do prazo prescricional - 1º/8/2018, data em que foi emitido Relatório de Auditoria de TCE pelo órgão de controle interno (peça 24) . 
	b) Prazo:
	b.1) a Lei 9.873/1999 apresenta um prazo geral, de cinco anos (art. 1º) , e um prazo especial, previsto no art. 1º, § 2º, a saber: "quando o fato objeto da ação punitiva da Administração também constituir crime, a prescrição reger-se-á pelo prazo previsto na lei penal";
	c) Interrupções por atos inequívocos de apuração dos fatos, sendo que 	no regime da Lei 9.873/1999, a prescrição se interrompe "por qualquer ato inequívoco, que importe apuração do fato" (art. 2º, II) . Os exemplos típicos, no caso em exame, são: (i) fase interna de exame da TCE na CGU; e (ii) fase externa de exame da TCE no TCU. Com esse fundamento, a prescrição foi interrompida:
	c.1) em 22/8/2018, data do parecer do dirigente do controle interno (peça 26) ;
	c.2) em 4/9/2018, data do pronunciamento ministerial (peça 27) ;
	c.3) em 4/12/2018, data da instrução preliminar de citação (peças 29-31) ;
	c.4) em 28/7/2020, data da instrução de mérito (peças 43-45) ; 
	d) Interrupções pela citação dos responsáveis, sendo que 	 a prescrição também é interrompida "pela notificação ou citação do indiciado ou acusado, inclusive por meio de edital", nos termos do art. 2º, I, da Lei 9.873/1999. E, no regime dessa lei, a interrupção se dá pela citação propriamente dita, e não pelo despacho que a ordena. Com esse fundamento, houve a interrupção em 28/12/2018, data da ciência da citação de Mila Oyama Mascarenhas Fonseca Martins e Farmácia Mila Fonseca Eireli (peças 34-35) ;
	d.1) cabe destacar, por oportuno, que, em se tratando de devedores solidários, a interrupçãoda prescrição feita a um prejudica aos demais. Incide, nesse caso, regra própria da teoria geral dasobrigações, segundo a qual "a interrupção efetuada contra o devedor solidário envolve os demais" (art. 204, § 1º, do Código Civil) . São consequências próprias da solidariedade (a exemplo da regrade que o credor pode demandar qualquer dos devedores, art. 275 do Código Civil) , que nãoprecisam ser repetidas em cada diploma legal específico;  
	e) Interrupção pela decisão condenatória recorrível (art. 2º, inciso III, da Lei 9.873/1999) , sendo que para esse fundamento, houve a interrupção em 2/3/2021, data da sessão em que foi proferido o acórdão condenatório (peça 48) . Essa interrupção é relevante, por estabelecer prazo para julgamento do recurso;
	f) Da prescrição intercorrente:
	f.1) nos termos do art. 1º, § 1º, da Lei 9.873/1999, opera-se a prescrição intercorrente se o processo ficar paralisado por mais de três anos, aguardando "julgamento ou despacho";
	f.2) note-se que há uma correlação entre essa hipótese e as causas de interrupção da prescrição do art. 2º. Com efeito, uma vez interrompida a prescrição por alguma das hipóteses do art. 2º, o processo não pode ficar inativo, sem qualquer inovação processual relevante, por mais de três anos;
	f.3) trata-se de prazo específico, não se aplicando nem o prazo geral de cinco anos nem o prazo especial, da lei penal (§ 2º) . A finalidade da prescrição intercorrente, com seu prazo próprio, é a de assegurar a eficiência e celeridade nas apurações administrativas. Seria contrário a essa finalidade a paralisação injustificada do processo por período maior que o triênio estabelecido para a hipótese;
	f.4) a extrapolação do prazo de três anos, sem inovação relevante no processo, pode configurar negligência. Por isso, além de se operar a prescrição, deve-se promover a "apuração da responsabilidade funcional decorrente da paralisação, se for o caso";
	f.5) em muitas situações o exame da prescrição intercorrente pode ficar prejudicado nos processos já em tramitação no TCU. Como a ação de ressarcimento era considerada imprescritível, as peças que compõem a tomada de contas especial, elencadas no art. 10 da Instrução Normativa-TCU 71/2012, não contemplam informações pormenorizadas quanto ao andamento do processo na fase interna, o que pode prejudicar a análise de eventual paralisação por mais de três anos;
	f.6) assim, caso o tribunal venha a adotar a sistemática da Lei 9.873/1999 para aferir a prescrição, convém avaliar, oportunamente, a possibilidade de ajustes na IN-TCU 71/2012, para que as tomadas de contas especiais encaminhadas ao tribunal contemplem informações sobre as interrupções ocorridas na fase interna do procedimento; e
	f.7) especificamente quanto a esta TCE, as próprias causas de interrupção elencadas acima permitem evidenciar que o processo teve andamento regular, não se operando a prescrição intercorrente.
5.14. Diante da análise da questão prescricional procedida no item 5.13 deste exame, conclui-se que, não obstante a existência de outras causas interruptivas, os eventos indicados acima são suficientes para evidenciar que não ocorreu a prescrição - nem mesmo a prescrição intercorrente, prevista no art. 1º, § 1º, da Lei 9.873/1999.
5.15. Por fim, são oportunas algumas considerações sobre a possibilidade de aplicar, neste processo, novo critério para exame da prescrição, diverso do considerado no julgamento originário (que seguiu o Acórdão 1441/2016-TCU-Plenário) .
5.16. Partindo-se da premissa de que a pretensão reparatória segue as mesmas balizas (Lei 9.873/1999) , enquanto não houver norma específica a respeito, a demonstração de que não se operou a prescrição punitiva impõe, como consequência, a conclusão de que também é viável a condenação ao ressarcimento do prejuízo apurado nos autos. Com efeito, quanto ao débito e à multa, o novo parâmetro para exame da prescrição não altera o resultado do julgamento.
Mérito
6.	Ausência de dano ao erário
6.1. As apelantes trazem a tese de que não teria ocorrido dano ao erário, tendo elas apresentando, para tanto, os seguintes argumentos/documentos (peças 81, p. 5-9; 94, p. 2-5; 101, p. 5-8; 103-106; 108- 203) :
	a) as inconsistências apontadas pelo Denasus seriam de ordem formal, insuficientes para se concluir pela não ocorrência das vendas (peça 81, p. 5-6) ;
	b) os erros cometidos sugeririam descuidos dos funcionários no balcão de vendas, pressa no atendimento, demanda excessiva de usuários, despreparo de balconistas, etc. (peça 81, p. 6) ;
	c) inexistiriam provas de que alguma pessoa que não fazia uso do medicamento tenha o recebido (peça 81, p. 6-7) ;
	d) as aquisições e vendas de medicamentos nos períodos de 1º/1/2014 a 30/4/2015 estariam comprovadas (peça 81, p. 7) ;
	e) os documentos vendidos teriam sido adquiridos em empresas não cadastradas no PFPB, mas que a venda teria sido somente dos produtos com o princípio ativo estabelecido pelo aludido programa (peça 81, p. 8) ;
	f) a ausência das notas fiscais demonstraria apenas descumprimento de regra formal, não sendo necessariamente dano ao erário (peça 81, p. 8) ;
	g) não haveria prova do registro de dispensação de medicamentos a pessoa falecida, havendo apenas um caso de uma nota menor do que R$ 20,00 vinculada a um paciente não localizado, em que deve ter ocorrido erro de digitação (peça 81, p. 8) ;
	h) a falta de apresentação da totalidade das receitas médicas, que tem por irregularidade a não apresentação de cupons fiscais - não significaria que a venda dos medicamentos não ocorreu (peça 81, p. 8-9) ;
	i) não haveria como atribuir débito às recorrentes pela ausência de receitas médicas, pois, embora exista irregularidade, os cupons fiscais e as dispensações se referiam a medicamentos específicos com valores que obedeceriam a tabela controlada pelo Ministério da Saúde (peça 81, p. 9) ;
	j) todas as irregularidades apontadas poderiam ser consideradas como formais as que não têm o condão de imputar débito, uma vez que as vendas teriam ocorrido, as notas fiscais teriam sido emitidas e os medicamentos teriam sido entregues aos usuários (peças 81, p. 9; e 94, p. 2) ;
	k) esta Corte de Contas deveria proceder à uma inspeção in loco no estabelecimento comercial dos recorrentes para comprovação dos argumentos dos responsáveis ora recorrentes (peça 94, p. 2 e 5; e 101, p. 5) ; 
	l) seria praticamente impossível a aquisição e consequente distribuição de medicamentos vinculados ao PFPB, seja pelo rigor do próprio mercado, seja pela quantidade dos produtos e seu lapso temporal de operacionalização (janeiro de 2014 a abril de 2015) - peças 94, p. 2; e 101, p. 5;
	m) quanto ao registro de dispensação em nome de pessoas falecidas no Sistema Autorizador de Vendas do PFPB dever-se-ia levar em consideração que a entrega do medicamento se dava a pessoas de familiares, mormente se constatarmos o contingente de idosos que regularmente eram contemplados com a destinação da variada medicação (peças 94, p. 2 e 5; e 101, p. 5) ;
	n) a multa deveria ser afastada, porquanto não teria havido ilicitude, locupletamento ou vantagem indevida (peça 94, p. 3; e 101, p. 6) ;
	o) suspensão dos autos até a realização de inspeção in loco no estabelecimento comercial dos recorrentes para comprovação dos argumentos dos responsáveis ora recorrentes (peças 94, p. 4-5; e 101, p. 7) ;
	p) haveria sentença judicial nos autos 1000682-56.2017.4.01.3304 (peça 101, p. 8) ;
	q) andamento e documentos acerca da ação judicial 1000682-56.2017.4.01.3304 (peça 103-106) ;
	r) relatório dos serviços de revisão de procedimentos fiscais realizados na empresa Mila - Mila Oyama Mascarenhas Fonseca - ME (peça 108) ;
	s) listagem de remédios (peças 109-113) ;
	t) notas fiscais (peças 114-199) ; e
	u) cupons (peças 200-203) . 
	Análise:
6.2. No que se refere ao argumento de que as inconsistências apontadas pelo Denasus seriam de ordem formal, insuficientes para se concluir pela não ocorrência das vendas; vê-se que esse não merece prosperar. Com efeito, as ocorrências identificadas pelo Denasus são graves descumprimentos à Portaria GM/MS 971, de 15/5/2012 (arts. 21, 23, §§ 2º e 3º, 39, 40, inciso I) , in verbis: 
Art. 21. O paciente, obrigatoriamente, deve assinar o cupom vinculado, sendo que uma via deve ser mantida pelo estabelecimento e a outra entregue ao paciente. (...) 
Art. 23. Para a comercialização e a dispensação dos medicamentos e/ou correlatos no âmbito do PFPB, as farmácias e drogarias devem obrigatoriamente observar as seguintes condições: (...) 
§ 2º Caberá as farmácias e drogarias manter por um prazo de 5 (cinco) anos para apresentação, sempre que necessário, as notas fiscais de aquisição dos medicamentos e/ou correlatos do PFPB junto aos fornecedores, com arquivamento de 2 (duas) cópias, uma em meio físico e outra em meio magnético e/ou arquivo digitalizado, no próprio estabelecimento. 
§ 3º No caso de não ser possível a guarda das cópias dos documentos de que tratam os §§ 1º e 2º em meio magnético e/ou arquivo digitalizado no próprio estabelecimento, as farmácias e drogarias poderão arquivá-las em meio físico na respectiva empresa que a ela presta serviços contábeis ou em outro estabelecimento de sua preferência. (...) 
Art. 39. O MS solicitará ao estabelecimento credenciado, sempre que necessário, a prestação de informações detalhadas sobre as suas operações, cópia das prescrições, laudos ou atestados médicos, das notas fiscais, dos cupons fiscais e vinculados, amostra de material publicitário e demais documentos comprobatórios das autorizações realizadas, as quais deverão ser encaminhadas no prazo máximo de 10 (dez) dias.
Art. 40. O descumprimento de qualquer das regras dispostas nesta Portaria e seus Anexos pelas farmácias e drogarias caracteriza prática de irregularidade no âmbito do PFPB, considerando-se irregulares as seguintes situações, entre outras: 
I - comercializar e dispensar medicamentos e/ou correlatos fora da estrita observância das regras de execução do PFPB, dispostas nesta Portaria; (Grifou-se) .
6.3. Nesse contexto, tem-se que a responsabilização pessoal do administrador em solidariedade com a pessoa jurídica participante do Programa Farmácia Popular do Brasil (PFPB) decorre da natureza convenial da relação jurídica estabelecida com o poder público, não havendo necessidade de o TCU recorrer ao instituto da desconsideração da personalidade jurídica. Ao assumir voluntariamente o encargo da gestão de recursos do PFPB, o particular se submete à obrigação de prestar contas (art. 70, parágrafo único, da Constituição Federal) e a eventual responsabilização em caso de mau uso dos recursos geridos (art. 71, inciso II, da Lei Maior) - Acórdão 981/2022-TCU-1ª Câmara, rel. Ministro VITAL DO RÊGO. 
6.4. A pessoa jurídica que participa do Programa Farmácia Popular do Brasil (PFPB) assume a gestão de recursos públicos, submetendo-se à obrigação de prestar contas, conforme disposto no art. 70, parágrafo único, da Constituição Federal, e sujeitando-se a eventual responsabilização em solidariedade com seus administradores, caso configurado o mau uso dos recursos geridos, nos termos do art. 71, inciso II, da Lei Maior (Acórdão 5259/2018-TCU-Primeira Câmara, rel. Ministro VITAL DO RÊGO; 2457/2019-TCU-1ª Câmara, rel. Ministro VITAL DO RÊGO; 4677/2020-TCU-1ª Câmara, rel. Ministro-Substituto AUGUSTO SHERMAN; 5987/2021-TCU-1ª Câmara, rel. Ministro-Substituto WEDER DE OLIVEIRA) . 
6.5. Como se vê, as irregularidades cometidas pelas responsáveis ora recorrentes não são meras formalidades, mas estão relacionadas à própria obrigação constitucional de prestar contas dos recursos públicos (art. 70, parágrafo único, da Constituição Federal) . Especificamente no caso concreto da falta de notas fiscais, tem-se que as responsáveis ora recorrentes deixaram de comprovar as aquisições de medicamentos dispensados por meio do PFPB, o que gera a presunção de dano ao erário. A não comprovação da aquisição do produto leva à conclusão de que a venda sequer existiu.
6.6. As demais ocorrências, apesar de se originarem de erros operacionais da farmácia - além de não significarem necessariamente a ausência de vendas - também não são meras formalidades, mas sim graves irregularidades - a contrariar as disposições da Portaria GM/MS 971, de 15/5/2012, bem como a ensejar prejuízo aos cofres públicos federais: (i) falta de apresentação de cupons vinculados e respectivas prescrições médicas registrados nas dispensações do PFPB; e (ii) registro de dispensação em nome de pessoas falecidas no Sistema Autorizador de Vendas do PFPB. 
6.7. Quanto às alegações de que inexistiriam provas de que alguma pessoa que não fazia uso do medicamento tenha o recebido; de que os documentos vendidos teriam sido adquiridos em empresas não cadastradas no PFPB, mas que a venda teria sido somente dos produtos com o princípio ativo estabelecido pelo aludido programa; de que não haveria como atribuir débito às recorrentes pela ausência de receitas médicas, pois, embora exista irregularidade, os cupons fiscais e as dispensações se referiam a medicamentos específicos com valores que obedeceriam tabela controlada pelo Ministério da Saúde;  de que seria praticamente impossível a aquisição e consequente distribuição de medicamentos vinculados ao PFPB, seja pelo rigor do próprio mercado, seja pela quantidade dos produtos e seu lapso temporal de operacionalização (janeiro de 2014 a abril de 2015) - tem-se que essas são infrutíferas, porquanto não agregam aos autos elementos probatórios hábeis a descaracterizar as irregularidades objeto desta TCE. 
6.8. Em relação ao argumentado de que não haveria prova do registro de dispensação de medicamentos a pessoa falecida, havendo apenas um caso de uma nota menor do que R$ 20,00 vinculada a um paciente não localizado, em que deve ter ocorrido erro de digitação; e de que quanto ao registro de dispensação em nome de pessoas falecidas no Sistema Autorizador de Vendas do PFPB dever-se-ia levar em consideração que a entrega do medicamento se dava a pessoas de familiares, mormente se constatarmos o contingente de idosos que regularmente eram contemplados com a destinação da variada medicação - vê-se que essas não procedem, porquanto as recorrentes não trouxeram aos autos elementos probatórios que refutem a ocorrência de registro de dispensação em nome de pessoas falecidas no Sistema Autorizador de Vendas do PFPB.
6.9. Diante desse contexto, frise-se que, à luz do Acórdão 3890/2017-TCU-Primeira Câmara, rel. Ministro WALTON ALENCAR RODRIGUES, cabe ao responsável o ônus de produzir defesa especificada, sob pena de presumirem-se verdadeiras as alegações de fato não impugnadas (art. 341 da Lei 13.105/2015) ; sendo que a defesa genérica produz efeitos semelhantes ao da revelia (art. 344 do CPC) , escapando à presunção de veracidade apenas as situações descritas no art. 345 do CPC, em especial a identificação de que as alegações formuladas são inverossímeis ou estão em contradição com prova dos autos.
6.10. Quanto às arguições de que esta Corte de Contas deveria proceder à uma inspeção in loco no estabelecimento comercial das recorrentes para comprovação de seus argumentos; e de que deveria haver a suspensão dos autos até a realização de inspeção in loco no estabelecimento comercial das recorrentes para comprovação dos argumentos dos responsáveis ora recorrentes - tem-se que tais arguições devem ser rejeitadas.
6.11. Efetivamente, não cabe ao TCU determinar, a pedido do responsável, a realização de diligência, perícia ou inspeção para a obtenção de provas, uma vez que constitui obrigação da parte apresentar os elementos que entender necessários para a sua defesa (Acórdão 6214/2016-TCU-Primeira Câmara, rel. Ministro BRUNO DANTAS; 2805/2017-TCU-1ª Câmara, rel. Ministro VITAL DO RÊGO; 3343/2019-TCU-1ª Câmara, rel. Ministro-Substituto AUGUSTO SHERMAN; 2454/2022-TCU-2ª Câmara, rel. Ministro BRUNO DANTAS) . 
6.12. Assim sendo, rejeita-se o pleito de suspensão dos autos até a realização da inspeção in loco solicitada pelas recorrentes.
6.13.  No que se refere ao argumentado de que a multa deveria ser afastada, porquanto não teria havido ilicitude, locupletamento ou vantagem indevida; tem-se que essa deve ser refutada. No caso, a presença de ilicitude está demonstrada nos autos - conforme relatório do Denasus (peças 17-21) - o que ensejou além da condenação em débito a aplicação de multa. Nesse ponto, cabe salientar que a responsabilidade dos jurisdicionados perante o TCU é de natureza subjetiva, caracterizada mediante a presença de culpa em sentido estrito, sendo desnecessária a caracterização de conduta dolosa ou má-fé do gestor para que ele seja obrigado a ressarcir os prejuízos que tenha causado ao erário (Acórdão 4485/2020-TCU-Primeira Câmara, rel. Ministro BENJAMIN ZYMLER; e 2037/2022-TCU-1ª Câmara, rel. Ministro VITAL DO RÊGO) .
6.14. Quanto à existência de ação judicial 1000682-56.2017.4.01.3304, cabe salientar que o princípio da independência das instâncias possibilita que o TCU decida de forma autônoma sobre as questões que lhes são afetas, sem a necessária vinculação às eventuais manifestações judiciais, salvo sentença penal transitada em julgado que negue a existência do fato ou sua autoria (Acórdão 2904/2014-TCU-Plenário, rel. Ministro-Substituto MARCOS BEMQUERER) , fato não observado nos presentes autos. Nesse sentido, tem-se os Acórdão 940/2019-TCU-Segunda Câmara, rel. Ministro AROLDO CEDRAZ; 6903/2018-TCU-2ª Câmara, rel. Ministra ANA ARRAES; 131/2017-TCU-Plenário, rel. Ministro WALTON ALENCAR RODRIGUES; 2983/2016-TCU-1ª Câmara, rel. Ministro BRUNO DANTAS; 2904/2014-TCU-Plenário, rel. Ministro-Substituto MARCOS BEMQUERER; 2082/2014-TCU-Plenário, rel. Ministro-Substituto ANDRÉ DE CARVALHO; 3125/2013-TCU-Plenário, rel. Ministro RAIMUNDO CARREIRO; 7122/2012-TCU-1ª Câmara, rel. Ministra ANA ARRAES; 4060/2010-TCU-1ª Câmara, rel. Ministro WALTON ALENCAR RODRIGUES; 734/2009-TCU-Plenário, rel. Ministro JOSÉ JORGE; e 2610/2008-TCU-Plenário, rel. Ministro VALMIR CAMPELO.
6.15. Em relação aos documentos trazidos pela recorrente (peças 108-203) , verifica-se que o relatório dos serviços de revisão de procedimentos fiscais realizados na empresa Mila - Mila Oyama Mascarenhas Fonseca - ME (peça 108) , a listagem de remédios (peças 109-113) e os cupons (peças 200-203) não têm o condão de elidir as irregularidades objeto desta TCE. 
6.16. Especificamente, quanto aos cupons às peças 200-203, tem-se que esses não se revelam suficientes para elidir a falta de apresentação de cupons vinculados e respectivas prescrições médicas registrados nas dispensações do PFPB, porquanto ausentes quaisquer receitas médicas e elementos hábeis a elidir as irregularidades presentes nos cupons/receitas objeto desta TCE (Constatações 425999 e 426006 - peça 17, p. 8-11) .
6.17. No que tange às notas fiscais apresentadas, compulsando os autos, constatou a existência de quatro notas fiscais não consideradas pelo Denasus, no valor total histórico de R$ 7.909,89 (tabela à peça 217) - constantes às peças 42, p. 10-13; 128; e 154, conforme sintetizado na tabela 1 abaixo:  
Tabela 1 - Notas fiscais não examinadas pelo Denasus a ensejar exclusão do débito
	Nota fiscal
	Data
	Valor (R$) 

	339824
	27/5/2014
	1.399,25

	418478
	24/2/2015
	5.030,13

	428651
	1º/4/2015
	979,97

	428658
	1º/4/2015
	500,54

6.18. Cabe ressaltar a existência de outras três notas fiscais (peça 42, p. 7-9) , porém suas datas de emissão são de 2013, ano anterior ao início do período de abrangência da auditoria do Denasus (peça 17, p. 3) - janeiro de 2014 a abril de 2015, de modo que não serão consideradas para fins de exclusão de débito. 
6.19. Dessa forma, propõe-se a exclusão do débito no valor de R$ 7.909,89, contando, para fins de abatimento, em homenagem ao princípio do in dubio pro reo, as datas mais antigas de débito (de cima para baixo) , de modo a restar a seguinte composição de dívida remanescente:
Tabela 2 - Composição de débito remanescente
	Data de ocorrência
	Valor Original (R$) 

	30/5/2014
	    9.313,56* 

	2/6/2014
	  16.410,60 

	2/6/2014
	          24,00 

	6/6/2014
	    8.080,85 

	6/6/2014
	          13,77 

	4/7/2014
	  16.001,70 

	4/7/2014
	    8.004,81 

	4/7/2014
	          13,77 

	4/7/2014
	          22,80 

	31/7/2014
	  14.310,90 

	31/7/2014
	          25,20 

	1º/8/2014
	  11.612,39 

	9/9/2014
	  13.683,13 

	9/9/2014
	  16.172,50 

	9/9/2014
	          10,80 

	9/9/2014
	          36,00 

	9/9/2014
	          13,77 

	2/10/2014
	  17.329,50 

	2/10/2014
	          19,20 

	3/10/2014
	          13,77 

	3/10/2014
	  20.417,95 

	3/11/2014
	  17.769,60 

	3/11/2014
	  23.880,95 

	3/11/2014
	          13,46 

	28/11/2014
	  21.475,80 

	28/11/2014
	  25.757,67 

	28/11/2014
	          19,20 

	28/11/2014
	          31,20 

	14/1/2015
	  17.661,20 

	14/1/2015
	  26.726,58 

	14/1/2015
	          19,20 

	9/2/2015
	  19.577,30 

	9/2/2015
	  30.838,69 

	9/2/2015
	          69,30 

	9/2/2015
	            3,77 

	3/3/2015
	  21.138,72 

	3/3/2015
	  26.757,76 

	2/4/2015
	  29.727,75 

	2/4/2015
	  11.451,30 

	2/4/2015
	          13,46 

	2/4/2015
	          88,80 

*valor remanescente de débito (R$ 9.730,80 - R$ 417,24 = R$ 9.313,56) 
6.20. No que concerne à questão da responsabilidade subjetiva com base na Lei 13.655/2018 (Lei de Introdução às Normas do Direito Brasileiro - LINDB) , cabe assinalar que as alterações promovidas pela norma legal, em especial a inclusão do art. 28, não provocam modificação nos requisitos necessários à responsabilidade financeira pelo débito - o dever de indenizar os prejuízos ao erário permanece sujeito à comprovação de dolo ou culpa (Acórdão 2391/2018-TCU-Plenário, rel. Ministro BENJAMIN ZYMLER, e 5547/2019-TCU-1ª Câmara, rel. Ministro BENJAMIN ZYMLER) .
6.21. Importa mencionar, ainda, que, na aplicação de sanções, o TCU deve considerar a natureza e a gravidade da infração, os danos que delas provieram para a Administração Pública, as circunstâncias agravantes ou atenuantes e os antecedentes do agente, nos termos do art. 22, § 2º (Acórdão 2463/2019-TCU-Primeira Câmara, rel. Ministro BRUNO DANTAS) . Para fins de aplicação de sanções pelo TCU, deve-se verificar a ocorrência de culpa grave ou dolo do administrador público (Acórdão 11762/2018-TCU-Segunda Câmara, rel. Ministro-Substituto MARCOS BEMQUERER) . 
6.22. Para fins do exercício do poder sancionatório do TCU, erro grosseiro é o que decorreu de grave inobservância do dever de cuidado, isto é, que foi praticado com culpa grave (Acórdão 1689/2019-TCU-Plenário, rel. Ministro AUGUSTO NARDES, 2924/2018-TCU-Plenário, rel. Ministro JOSÉ MÚCIO MONTEIRO, e 2391/2018-TCU-Plenário, rel. Ministro BENJAMIN ZYMLER) . 
6.23. In casu, conclui-se que as ilegalidades cometidas (falta de apresentação de notas fiscais comprovando as aquisições dos medicamentos dispensados pelo PFPB; falta de apresentação de cupons vinculados e respectivas prescrições médicas registrados nas dispensações do PFPB; e registro de dispensação em nome de pessoas falecidas no Sistema Autorizador de Vendas do PFPB) foram praticadas, no mínimo, com culpa grave (por negligência e/ou imprudência) , tendo as responsáveis ora recorrentes assumido todos os riscos envolvidos na prática do ato, pois era de se esperar delas a comprovação da boa e regular aplicação dos recursos aplicados na execução do PFPB abrangendo o período de janeiro de 2014 a abril de 2015 (infração aos arts. 70, parágrafo único, da Constituição Federal; e arts. 23, 24, 39 e 40 da Portaria GM/MS 971/2012) . 
6.24. Adotando-se, por analogia (equiparação entre recursos mediante repasse federal àqueles recebidos por força de convênio) o Acórdão 2681/2019-TCU-Primeira Câmara, rel. Ministro BENJAMIN ZYMLER) , tem-se que, para fins de responsabilização perante o TCU, pode ser tipificado como erro grosseiro o descumprimento de regra expressa em instrumento de convênio. Tal conduta revela nível de atenção aquém ao de uma pessoa com diligência abaixo do patamar médio, o que configura culpa grave, passível de multa. 
6.25. Salienta-se, por oportuno, não haver nos presentes autos elementos hábeis a comprovar a ocorrência de circunstâncias práticas, ainda que de ordem estrutural, a limitar ou condicionar a ação das responsáveis ora recorrentes na comprovação da boa e regular aplicação dos recursos aplicados na execução do PFPB abrangendo o período de janeiro de 2014 a abril de 2015.
6.26. Em face do exposto, propõe-se rejeitar parcialmente a tese das apelantes, para reduzir o débito em R$ 7.909,89 (item 9.2. do Acórdão 2431/2021-TCU-Primeira Câmara) . Alvitra-se, ainda, em homenagem aos princípios da razoabilidade e da proporcionalidade, a redução da multa aplicada com base no art. 57 da Lei 8.443/1992 (item 9.3 do Acórdão 2431/2021-TCU-Primeira Câmara) . 
7.	Ocorrência de boa-fé
7.1. Mila Oyama Mascarenhas Fonseca Martins alega ter agido de boa-fé, fato que estaria comprovado nos autos (peças 81, p. 3 e 9; e 101, p. 2 e 5) .
	Análise:
7.2. No que concerne à questão da boa-fé, a jurisprudência deste Tribunal sedimentou entendimento de que quando se trata de processos atinentes ao exercício do controle financeiro da Administração Pública, tais como o que ora se examina, a boa-fé não pode ser presumida, devendo ser demonstrada e comprovada a partir dos elementos que integram os autos. Tal interpretação decorre da compreensão de que, relativamente à fiscalização dos gastos públicos, privilegia-se a inversão do ônus da prova, pois cabe ao gestor comprovar a boa aplicação dos dinheiros e valores públicos sob sua responsabilidade.
7.3. Diante desse contexto, e após exame de toda a documentação carreada aos autos, não há como se vislumbrar a boa-fé na conduta da recorrente, já que não foram constatados atos ou fatos atenuantes os quais pudessem apontar, à época dos fatos (2014 e 2015) , para atitude zelosa e diligente de Mila Oyama Mascarenhas Fonseca Martins na apresentação de notas fiscais comprovando as aquisições dos medicamentos dispensados pelo PFPB - no valor histórico de R$ 431.860,31, na apresentação de cupons vinculados e respectivas prescrições médicas - no valor histórico de R$ 583,06; na apresentação de documentos/informações que elidissem o registro de dispensação em nome de pessoas falecidas - no valor histórico de R$ 19,20. 
7.4. No âmbito do TCU, é considerado de boa-fé o responsável que, embora tenha concorrido para o dano ao erário ou outra irregularidade, seguiu as normas pertinentes, os preceitos e os princípios do direito. A análise da conduta, portanto, é feita sob o ponto de vista objetivo, sem que seja necessária a comprovação de má-fé (dolo) , mas apenas da ausência de boa-fé objetiva, para a responsabilização do agente (Acórdão 7936/2018-TCU-Segunda Câmara, rel. Ministro-Substituto AUGUSTO SHERMAN) . Nesse sentido, tem-se os Acórdão 13732/2019-TCU-Primeira Câmara, rel. Ministro WALTON ALENCAR RODRIGUES; 8987/2018-TCU-1ª Câmara, rel. Ministro WALTON ALENCAR RODRIGUES; e 1921/2011-2ª Câmara, rel. Ministro RAIMUNDO CARREIRO.
7.5. Assim sendo, rejeita-se a tese da recorrente.
8.	Ausência de má-fé
8.1. As apelantes alegam não terem agido de má-fé/locupletamento/vantagem indevida (peças 81, p. 7-8; 94, p. 1 e 3; e 101, p. 2 e 5-6) .
	Análise:
8.2. Uma vez caracterizada a reprovabilidade da conduta, a avaliação de existência de má-fé não é requisito essencial à culpabilidade do recorrente. De outro modo, tal elemento anímico, subjetivo da conduta, deve ser considerado apenas como agravante, no sentido de majorar a dosimetria da pena.
8.3. Nesse sentido, considerando ainda que a má-fé não pode ser presumida, devendo, portanto, ser demonstrada, reforça-se que sua existência sequer foi cogitada nos presentes autos.
8.4. Assim, conclui-se que a alegação de ausência de má-fé das responsáveis ora recorrentes não é capaz de afastar a cominação da multa, vez que não é pressuposto de sua aplicação. Ademais, tendo em vista que a manifestação de má-fé não foi expressamente considerada na dosimetria da pena, reputa-se irrelevante o argumento das apelantes.
CONCLUSÃO
9.	Das análises anteriores, conclui-se pelo provimento parcial do recurso, considerando-se que:
	a) não ocorreu prescrição do dano ao erário seja com base no regime da Lei 9.873/1999, seja com fundamento nos critérios do Acórdão 1441/2016-TCU-Plenário;
	b) as responsáveis ora recorrentes trouxeram aos autos documentos hábeis (notas fiscais) a reduzir o montante do débito no valor de R$ 7.909,89;
	c) a boa-fé não deve ser presumida mas sim demonstrada e comprovada, fato que não ocorreu nos presentes autos, já que não foram constatados atos ou fatos atenuantes os quais pudessem apontar, à época dos fatos (2014 a 2015) , para atitude zelosa e diligente de Mila Oyama Mascarenhas Fonseca Martins na apresentação de notas fiscais comprovando as aquisições dos medicamentos dispensados pelo PFPB - no valor histórico de R$ 431.860,31, na apresentação de cupons vinculados e respectivas prescrições médicas - no valor histórico de R$ 583,06; na apresentação de documentos/informações que elidissem o registro de dispensação em nome de pessoas falecidas - no valor histórico de R$ 19,20; e 
	d) no âmbito do controle externo, a existência de má-fé não é requisito essencial à culpabilidade do responsável, bastando que tenha sido caracterizada a reprovabilidade da conduta.
9.1. Com base na conclusão da alínea "b", propõe-se dar provimento parcial ao recurso, para:
	a) reduzir o débito; e
	b) reduzir o valor da multa, em homenagem aos princípios da razoabilidade e da proporcionalidade.
PROPOSTA DE ENCAMINHAMENTO
10.	 Ante todo o exposto, submete-se à consideração superior a presente análise do recurso de reconsideração interposto por Mila Oyama Mascarenhas Fonseca Martins e Farmácia Mila Fonseca Eireli, contra o Acórdão 2431/2021-TCU-Primeira Câmara, propondo-se, com fundamento no art. 32, inciso I, e 33, da Lei 8.443/1992:
	a) conhecer do recurso, e, no mérito, dar-lhe provimento parcial para:
	a.1) reduzir o débito imputado por meio do item 9.2 do Acórdão 2431/2021-TCU-Primeira Câmara, o qual passa a ter a seguinte composição remanescente:
	Data de ocorrência
	Valor Original (R$) 

	30/5/2014
	    9.313,56 

	2/6/2014
	  16.410,60 

	2/6/2014
	          24,00 

	6/6/2014
	    8.080,85 

	6/6/2014
	          13,77 

	4/7/2014
	  16.001,70 

	4/7/2014
	    8.004,81 

	4/7/2014
	          13,77 

	4/7/2014
	          22,80 

	31/7/2014
	  14.310,90 

	31/7/2014
	          25,20 

	1º/8/2014
	  11.612,39 

	9/9/2014
	  13.683,13 

	9/9/2014
	  16.172,50 

	9/9/2014
	          10,80 

	9/9/2014
	          36,00 

	9/9/2014
	          13,77 

	2/10/2014
	  17.329,50 

	2/10/2014
	          19,20 

	3/10/2014
	          13,77 

	3/10/2014
	  20.417,95 

	3/11/2014
	  17.769,60 

	3/11/2014
	  23.880,95 

	3/11/2014
	          13,46 

	28/11/2014
	  21.475,80 

	28/11/2014
	  25.757,67 

	28/11/2014
	          19,20 

	28/11/2014
	          31,20 

	14/1/2015
	  17.661,20 

	14/1/2015
	  26.726,58 

	14/1/2015
	          19,20 

	9/2/2015
	  19.577,30 

	9/2/2015
	  30.838,69 

	9/2/2015
	          69,30 

	9/2/2015
	            3,77 

	3/3/2015
	  21.138,72 

	3/3/2015
	  26.757,76 

	2/4/2015
	  29.727,75 

	2/4/2015
	  11.451,30 

	2/4/2015
	          13,46 

	2/4/2015
	          88,80 

	a.2) reduzir a multa imputado por meio do item 9.3 do Acórdão 2431/2021-TCU-Primeira Câmara;
	b) dar ciência da deliberação que vier a ser adotada aos recorrentes, ao Fundo Nacional de Saúde (FNS/MS) , à Controladoria-Geral da União, à Procuradoria da República no Estado da Bahia, e aos demais interessados.
2.	O Ministério Público junto ao TCU, neste ato representado pelo Subprocurador-Geral Dr. Lucas Rocha Furtado, apresentou algumas adequações à proposta de encaminhamento sugerida pela unidade técnica, conforme manifestação a seguir transcrita (peça 220) :
A par da percuciente instrução à peça 218, atenho-me, especificamente, à questão das notas fiscais apresentadas pelas recorrentes (peças 42 e 114-199) .
Minha Assessoria procedeu ao confronto entre o "Anexo I - Notas Fiscais Apresentadas - após justificativa" do Relatório do Denasus (peça 18, p. 11-13) e as notas fiscais às peças 114-199, tendo identificado duas notas fiscais não listadas no referido anexo, emitidas pela Golfarma Distribuidora Farma. Ltda. - ambas referentes à aquisição de losartana potássica, medicamento que aparece entre as "aquisições consideradas - Após justificativa", insertas no Anexo III do relatório do Denasus, e que também figura entre os medicamentos indicados na Portaria 971, de 15/5/2012, para o tratamento de hipertensão:
- Nota fiscal 339.824, de 27/5/2014, no valor de R$ 1.399,25 (peça 128) ; e
- Nota fiscal 418.478, de 24/2/2015, no valor de R$ 5.030,13 (peça 154) .
Portanto, à semelhança da Serur, entendo que esses valores devam ser abatidos do valor do débito imputado.
Observo que essas duas notas fiscais já haviam sido anexadas aos autos em momento anterior, à peça 42, juntamente com outras cinco notas fiscais:
- Nota fiscal 246.810, de 20/5/2013, no valor de R$ 738,90;
- Nota fiscal 286.847, de 31/10/2013, no valor de R$ 3.456,49;
- Nota fiscal 296.602, de 10/12/2013, no valor de R$ 1.009,03;
- Nota Fiscal 428.651, de 1/4/2015, no valor de R$ 979,97; e
- Nota Fiscal 428.658, de 1/4/2015, no valor de R$ 500,54.
Dessas cinco notas fiscais, a Serur sugere abater do débito os valores referentes às notas fiscais 428.651 e 428.658 e desconsiderar as notas fiscais emitidas em 2013, por ser ano anterior ao início do período de abrangência da auditoria do Denaus (janeiro/2014 a abril/2015) .
Com relação às notas fiscais de 2013, observo que diversas notas emitidas entre janeiro e dezembro de 2013 foram acolhidas pelo Denasus (vide o Anexo I do Relatório do Denasus - peça 18, p. 11-13; e o Relatório à peça 17, p. 7) . Assim, considero que essas notas constantes da peça 42 também possam ser acolhidas, ainda que parcialmente.
 Digo parcialmente porque em uma delas (Nota fiscal 248.810) , consta um medicamento que não integra o Programa Aqui Tem Farmácia Popular, qual seja, o Finasterida, que tem por objetivo controlar o crescimento da próstata, e não integra a relação constante da portaria acima referenciada, visto que o programa "disponibiliza medicamentos gratuitos para o tratamento de diabetes, asma e hipertensão e, de forma subsidiada para dislipidemia, rinite, doença de Parkinson, osteoporose, glaucoma, anticoncepção e fraldas geriátricas". Assim, apenas o medicamento Bonagran (alendronato de sódio) , destinado ao tratamento de osteoporose, poderia ser considerado.
Na nota fiscal 246.810, de 20/5/2013, consta o valor total dos produtos como sendo R$ 1.550,18, sobre o qual foi aplicado desconto de R$ 1.014,03 e acrescidos R$ 202,75 de outras despesas acessórias, sendo o valor total da nota de R$ 738,90. Como na nota fiscal não há informação individual dos descontos/despesas acessórias de cada um dos medicamentos adquiridos, optei por aplicar um percentual de redução linear (52,33%) , de sorte que considero que possa ser abatido do débito o valor de R$ 677,87 (47,67% de R$ 1.422,00 - custo do Bonagran) .
As notas fiscais 286.847, de 31/10/2013, e 296.602, de 10/12/2013, podem, em meu entender, ter seus valores considerados integralmente (R$ 3.456,49 e R$ 1.009,03, respectivamente) , visto que correspondem a medicamentos que integram o Programa Aqui tem Farmácia Popular, quais sejam: Bonagran, Concepnor (etinilestradiol + levonorgestrel, para contracepção) , Atenolol (pressão alta) e Sinvasmax (Sinvastatina, para dislipidemia) . 
Com relação às duas outras notas fiscais emitidas em 2015 (428.651 e 428.658) , considero, à semelhança da Serur, que a primeira possa ser considerada em seu valor integral (R$ 979,97) para fins de abatimento do débito, já que se refere aos medicamentos Atenolol e Propranolol (para hipertensão) . Já a segunda, deve ser acolhida parcialmente, visto que o medicamento Dormec (ácido acetilsalicílico, para dor, custo de R$ 32,95) não integra o Programa Aqui Tem Farmácia Popular, apenas os medicamentos Atenolol e Propanolol.
Considerando que o total dos produtos da nota fiscal 428.658 foi de R$ 470,80 e o valor da nota fiscal foi de R$ 500,54, tendo ocorrido acréscimo de 6,3% no valor dos produtos, não deve ser considerado da nota o montante de R$ 35,03 (R$ 32,95 x 1,063) , sendo passível de abatimento o restante (R$ 465,51) .
Assim, manifestando-me pelo provimento parcial do recurso, considero que possam ser abatidos do débito imputado às recorrentes os seguintes valores:
- Nota fiscal 246.810, de 20/5/2013, no valor de R$ 677,87 (peça 42) ;
- Nota fiscal 286.847, de 31/10/2013, no valor de R$ 3.456,49 (peça 42) ;
- Nota fiscal 296.602, de 10/12/2013, no valor de R$ 1.009,03 (peça 42) ;
- Nota fiscal 339.824, de 27/5/2014, no valor de R$ 1.399,25 (peça 128) ;
- Nota fiscal 418.478, de 24/2/2015, no valor de R$ 5.030,13 (peça 154) ;
- Nota Fiscal 428.651, de 1/4/2015, no valor de R$ 979,97 (peça 42) ; e
- Nota Fiscal 428.658, de 1/4/2015, no valor de R$ 465,51 (peça 42) .
É o relatório.

Artur da Rocha Reis Neto (OAB/BA 17.786), Igor Huady Cerqueira Ribeiro (OAB/BA 38.352) e outros.

Subprocurador-Geral Lucas Rocha Furtado.

RECURSO DE RECONSIDERAÇÃO EM TOMADA DE CONTAS ESPECIAL. DOCUMENTOS QUE AFASTAM PARCELA DO DÉBITO ORIGINALMENTE APURADO. PROVIMENTO PARCIAL.

TOMADA DE CONTAS ESPECIAL (TCE)

Secretaria de Recursos (Serur).

Por atender aos requisitos de admissibilidade, conheço do recurso de reconsideração interposto pela empresa Farmácia Mila Fonseca Eireli e pela Sra. Mila Oyama Mascarenhas Fonseca Martins contra o Acórdão 2431/2021-TCU-Primeira Câmara, por meio do qual este Tribunal julgou irregulares suas contas, com imputação de débito e multa, em razão da aplicação irregular dos recursos do Sistema Único de Saúde (SUS) no âmbito do Programa Farmácia Popular do Brasil.
A condenação decorreu das seguintes irregularidades, que apontaram para um prejuízo de R$ 432.462,57 (peça 17, p. 3 e 13) : (i) falta de apresentação de notas fiscais comprovando as aquisições dos medicamentos e/ou correlatos dispensados pelo PFPB; (ii) ausência de apresentação de cupons vinculados e/ou respectivas cópias de receitas médicas e documentos; (iii) registro de dispensação de medicamentos do PFPB utilizando CPF/nome de pessoas falecidas.
As recorrentes alegaram, em síntese, que: (i) não houve dano ao erário, já que as vendas ocorreram, as notas fiscais foram emitidas e os medicamentos foram entregues aos usuários; (ii) as inconsistências apontadas pelo Denasus, a exemplo da ausência de notas fiscais e de receitas médicas, seriam de ordem formal; (iii) as aquisições e vendas de medicamentos nos períodos de 1º/1/2014 a 30/4/2015 estariam comprovadas; (iv) o TCU deveria proceder a inspeção in loco no estabelecimento comercial dos recorrentes para comprovação dos argumentos dos responsáveis ora recorrentes; (v) a multa deveria ser afastada, porquanto não teria havido ilicitude, locupletamento ou vantagem indevida; (vi) há decisão judicial favorável aos recorrentes sobre o tema tratado neste processo; (vii)  apresentam relatório dos serviços de revisão de procedimentos fiscais realizados, listagem de remédios, notas e cupons fiscais.
Após analisar as peças recursais, a Secretaria de Recursos (Serur) propôs fosse dado provimento parcial ao recurso interposto para afastar parcela do débito originalmente imputado e reduzir proporcionalmente a multa aplicada.
 O Ministério Público junto ao TCU, neste ato representado pelo Subprocurador-Geral Lucas Rocha Furtado, acompanhou a proposta da unidade técnica, com a adequação por ele sugerida, nos termos transcritos no relatório precedente.
Feito esse breve histórico, passo ao exame de mérito do presente recurso.
II
Preliminarmente, entendo não caracterizadas as prescrições punitiva e ressarcitória, nos termos disciplinados pela Lei 9.873/1999 e pela Resolução TCU 344/2022.
O prazo inicial para a contagem da prescrição no caso concreto, nos termos do que dispõe o art. 4º, inciso IV, da Resolução TCU 344/2022, é a data em que foi emitido Relatório de Auditoria de TCE pelo órgão de controle interno, ou seja, 1º/8/2018 (peça 24) .
Na instrução da unidade técnica, que integra o relatório precedente, são apontados vários marcos interruptivos da prescrição, na fase interna e externa desta TCE, com especial ênfase para a citação dos responsáveis em 28/12/2018 e a data da sessão em que foi proferido o acórdão condenatório, em 2/3/2021 (peça 48) .
No mérito, acolho a proposta de encaminhamento sugerida pela unidade técnica, cuja análise adoto, desde já, como minhas razões de decidir, com a adequação sugerida pelo MPTCU, sem prejuízo das observações a seguir.
A Portaria GM/MS 971/2012, ao regulamentar o programa em análise, estabeleceu a obrigatoriedade dos estabelecimentos de armazenar e manter, por um prazo de 5 anos, as notas fiscais de aquisição dos medicamentos e/ou correlatos do programa junto aos fornecedores, os cupons fiscais de venda, os cupons vinculados assinados pelos clientes e as respectivas receitas médicas (arts. 22 e 23) . A ausência de notas fiscais ou cupons vinculados que comprovem a aquisição dos medicamentos dispensados impossibilita atestar a legalidade da dispensação.
O descumprimento da legislação que rege o PFPB caracteriza, conforme o art. 40 da Portaria GM/MS 971/2012, prática de irregularidade, o que impõe, nos termos do art. 43, o recolhimento aos cofres públicos do débito correspondente ao Valor de Referência repassado pelo Ministério da Saúde nas transações consideradas irregulares, sem prejuízo da multa prevista no art. 45.
Assim, não merece acolhida a afirmação de que os achados do Denasus seriam falhas de cunho formal.
A não comprovação da regular aplicação dos recursos disponibilizados impõe o ressarcimento do prejuízo apurado, independentemente da identificação de dolo ou má-fé na conduta do integrante do programa, que possui natureza de convênio, por meio do qual é outorgada ao particular a gestão de recursos públicos.
Quanto à dispensação de medicamentos em nome de pessoas falecidas, a Portaria GM/MS 971/2012, em seus arts. 23 e 28, exigia o comparecimento físico do paciente, titular da prescrição, laudo ou atestado médico, exceto se comprovada sua incapacidade ou se se tratasse de pessoa idosa, hipótese em que seu representante legal assumiria a responsabilidade pela efetivação transação. Não há nos autos nenhuma comprovação de que tais medidas tenham sido cumpridas pelos recorrentes, motivo pelo qual não podem ser acatadas suas alegações.
As recorrentes não trouxeram aos autos os cupons fiscais e/ou as receitas médicas que pudessem comprovar a regular aplicação da integralidade dos recursos examinados nestes autos ou afastar as irregularidades apontadas na auditoria do Denasus, motivo pelo qual não se pode acolher as alegações apresentadas. 
O descumprimento das regras do programa, a quem voluntariamente aderiram, decorreu, no mínimo, de erro grosseiro das recorrentes, a justificar as suas responsabilizações neste processo.
Pelo princípio da independência das instâncias vigente no ordenamento jurídico brasileiro, o Tribunal não vincula suas decisões em razão de processos (ainda que tratem do mesmo assunto) que tramitam em outras instâncias, exceto quanto à sentença penal transitada em julgado que negue a existência do fato ou sua autoria, o que não é o caso em apreço.
Não há como acatar o pedido de realização de inspeção por parte deste Tribunal. Na linha da jurisprudência desta Corte de Contas, não cabe ao TCU determinar, a pedido de responsável, a realização de diligência, perícia ou inspeção para a obtenção de provas, uma vez que constitui obrigação da parte apresentar os elementos que entender necessários para a sua defesa.
Conforme evidenciou a unidade técnica, os documentos trazidos pela recorrente (peças 108-203) não têm o condão de elidir as irregularidades objeto desta TCE, haja vista a ausência das receitas médicas correspondentes e de outros elementos hábeis a elidir as irregularidades presentes nos cupons/receitas objeto desta TCE (Constatações 425999 e 426006 - peça 17, p. 8-11) .
Inobstante isso, tanto a unidade técnica quanto o Ministério Público junto ao TCU conseguiram identificar notas fiscais originalmente não consideradas pelo Denasus e que poderiam diminuir o valor do débito constante do acórdão recorrido.
Acolhendo as manifestações que integram o relatório precedente, entendo que possam ser deduzidos do montante final do débito as parcelas relativas às notas fiscais a seguir mencionadas:
	Nota fiscal
	Data
	Valor (R$) 

	246.810
	20/5/2013
	677,87

	286.847
	31/10/2013
	3.456,49

	296.602
	10/12/2013
	1.009,03

	339824
	27/5/2014
	1.399,25

	418478
	24/2/2015
	5.030,13

	428651
	1º/4/2015
	979,97

	428658
	1º/4/2015
	465,51

Em conclusão, não vejo motivos para afastar, na integralidade, a condenação que lhes foi atribuída pelo acórdão recorrido.
	Ante o exposto, voto pela adoção da minuta de acórdão que ora trago ao exame deste colegiado.
TCU, Sala das Sessões, em 22 de novembro de 2022.
Ministro VITAL DO RÊGO 
Relator